ACORDAO-COMPLETO-2488796

ACÓRDÃO 4477/2022 ATA 27/2022 - PRIMEIRA CÂMARA

VISTOS, relatados e discutidos estes autos em que se aprecia recurso de reconsideração interposto por Artemis de Medeiros Moreira contra o Acórdão 7580/2019-TCU-Primeira Câmara, por meio do qual este Tribunal julgou irregulares as contas da recorrente, condenando-a em débito e aplicando-lhe multa;
ACORDAM os Ministros do Tribunal de Contas da União, reunidos em sessão da Primeira Câmara, ante as razões expostas pelo Relator, em:
9.1. com fundamento nos arts. 32, inciso I, e 33 da Lei 8.443/1992, conhecer e negar provimento ao recurso de reconsideração;
9.2. dar ciência deste acórdão à recorrente.

Recurso de reconsideração interposto contra Acórdão 7.580/2019-TCU-Primeira Câmara, por meio do qual este Tribunal julgou irregulares as contas da recorrente, condenando-a em débito e multa, no âmbito de tomada de contas especial instaurada em razão do recebimento indevido de pensão civil.

Primeira Câmara

Tribunal de Contas da União.

3. Recorrente: Artemis de Medeiros Moreira (XXX.272.287-XX).

13.1. Ministros presentes: Walton Alencar Rodrigues (Presidente), Benjamin Zymler, Bruno Dantas (Relator), Vital do Rêgo e Jorge Oliveira.
13.2. Ministro que não participou da votação: Jorge Oliveira.
13.3. Ministros-Substitutos presentes: Augusto Sherman Cavalcanti e Weder de Oliveira.

ARTEMIS DE MEDEIROS MOREIRA

BRUNO DANTAS

Ministro Walton Alencar Rodrigues.

Cuidam os autos de recurso de reconsideração interposto por Artemis de Medeiros Moreira (peça 70) contra o Acórdão 7580/2019-TCU-Primeira Câmara, por meio do qual este Tribunal julgou irregulares as contas da recorrente, condenando-a em débito e aplicando-lhe multa. 
A tomada de contas especial que deu origem a estes autos foi instaurada pelo Tribunal de Contas da União em razão do recebimento indevido de pensões civis pelo período de setembro de 1995 a setembro de 2013, na condição de genitora e responsável por Matheus de Medeiros Nunes e Marcelo de Medeiros Nunes.
A deliberação recorrida, relatada pelo Ministro Walton Alencar Rodrigues, apresentou o seguinte teor:
"'9.1. rejeitar as alegações de defesa de Artemis de Medeiros Moreira;
9.2. julgar irregulares as contas de Artemis de Medeiros Moreira, com fundamento nos arts. 1º, inciso I, 16, III, 'b' e 'c', 19 e 23, III, da Lei 8.443/1992, e condená-la ao pagamento das quantias a seguir especificadas, com a fixação do prazo de quinze dias, a contar da notificação, para que comprove, perante o Tribunal (art. 214, inciso III, alínea 'a', do Regimento Interno do TCU) , o recolhimento da dívida ao Tesouro Nacional, atualizada monetariamente e acrescida dos juros de mora, calculados a partir das datas discriminadas, até a data do recolhimento, na forma prevista na legislação em vigor:
	Data da ocorrência
	Valor original (R$) 
	Data da ocorrência
	Valor original (R$) 
	Data da ocorrência
	Valor original (R$) 
	Data da ocorrência
	Valor original (R$) 

	30/9/1995
	1.708,78
	30/4/2000
	6.048,92
	30/11/2004
	8.922,90
	30/6/2009
	12.244,38

	31/10/1995
	1.720,42
	31/5/2000
	6.048,92
	31/12/2004
	17.296,84
	31/7/2009
	12.870,02

	30/11/1995
	1.698,36
	30/6/2000
	6.380,32
	31/1/2005
	8.383,56
	31/8/2009
	12.870,02

	31/12/1995
	2.570,02
	31/7/2000
	6.061,32
	28/2/2005
	8.930,70
	30/9/2009
	12.870,02

	31/1/1996
	5.370,88
	31/8/2000
	6.265,84
	31/3/2005
	9.135,30
	31/10/2009
	26.411,58

	29/2/1996
	7.416,44
	30/9/2000
	7.902,00
	30/4/2005
	9.079,10
	30/11/2009
	12.870,02

	31/3/1996
	5.370,88
	31/10/2000
	6.265,84
	31/5/2005
	9.104,54
	31/12/2009
	68.222,84

	30/4/1996
	5.370,88
	30/11/2000
	6.265,84
	30/6/2005
	9.104,54
	31/1/2010
	12.945,46

	31/5/1996
	5.370,88
	31/12/2000
	14.445,68
	31/7/2005
	9.104,54
	28/2/2010
	12.945,46

	30/6/1996
	6.300,88
	31/1/2001
	6.903,84
	31/8/2005
	9.903,46
	31/3/2010
	12.945,46

	31/7/1996
	8.634,30
	28/2/2001
	7.541,84
	30/9/2005
	9.104,54
	30/4/2010
	12.945,46

	31/8/1996
	5.370,88
	31/3/2001
	6.265,84
	31/10/2005
	9.104,54
	31/5/2010
	12.945,46

	30/9/1996
	5.370,88
	30/4/2001
	7.289,18
	30/11/2005
	9.104,54
	30/6/2010
	12.945,46

	31/10/1996
	5.370,88
	31/5/2001
	6.391,26
	31/12/2005
	26.305,95
	31/7/2010
	13.379,54

	30/11/1996
	6.766,02
	30/6/2001
	6.710,26
	31/1/2006
	9.237,14
	31/8/2010
	13.379,54

	31/12/1996
	16.321,76
	31/7/2001
	6.391,26
	28/2/2006
	9.311,60
	30/9/2010
	13.379,54

	31/1/1997
	7.230,88
	31/8/2001
	6.176,30
	31/3/2006
	8.418,00
	31/10/2010
	13.379,54

	28/2/1997
	9.636,44
	30/9/2001
	6.391,26
	30/4/2006
	10.902,51
	30/11/2010
	13.379,54

	31/3/1997
	5.370,88
	31/10/2001
	10.801,04
	31/5/2006
	9.441,91
	31/12/2010
	26.759,08

	30/4/1997
	9.556,32
	30/11/2001
	6.270,34
	30/6/2006
	9.204,12
	31/1/2011
	13.397,28

	31/5/1997
	5.370,88
	31/12/2001
	19.002,16
	31/7/2006
	9.441,91
	28/2/2011
	13.397,28

	30/6/1997
	11.941,46
	31/1/2002
	11.521,38
	31/8/2006
	9.851,50
	31/3/2011
	13.397,28

	31/7/1997
	9.088,88
	28/2/2002
	7.232,52
	30/9/2006
	9.917,50
	30/4/2011
	13.459,62

	31/8/1997
	5.370,88
	31/3/2002
	7.232,52
	31/10/2006
	9.917,50
	31/5/2011
	13.459,62

	30/9/1997
	5.370,88
	30/4/2002
	7.232,52
	30/11/2006
	9.917,50
	30/6/2011
	13.459,62

	31/10/1997
	5.370,88
	31/5/2002
	7.232,52
	31/12/2006
	65.591,88
	31/7/2011
	13.459,62

	30/11/1997
	5.370,88
	30/6/2002
	7.232,52
	31/1/2007
	21.545,66
	31/8/2011
	13.459,62

	31/12/1997
	16.321,76
	31/7/2002
	7.232,52
	28/2/2007
	11.232,56
	30/9/2011
	13.459,62

	31/1/1998
	5.940,86
	31/8/2002
	7.232,52
	31/3/2007
	11.232,56
	31/10/2011
	13.459,78

	28/2/1998
	7.255,50
	30/9/2002
	7.232,52
	30/4/2007
	11.247,32
	30/11/2011
	13.459,78

	31/3/1998
	11.373,50
	31/10/2002
	7.232,52
	31/5/2007
	11.247,32
	31/12/2011
	26.919,56

	30/4/1998
	5.979,50
	30/11/2002
	7.232,52
	30/6/2007
	11.247,32
	31/1/2012
	13.542,84

	31/5/1998
	5.979,50
	31/12/2002
	26.272,69
	31/7/2007
	11.247,32
	29/2/2012
	13.542,84

	30/6/1998
	8.400,41
	31/1/2003
	11.521,38
	31/8/2007
	11.247,32
	31/3/2012
	13.542,84

	31/7/1998
	6.061,30
	28/2/2003
	7.232,52
	30/9/2007
	11.247,32
	30/4/2012
	13.542,84

	31/8/1998
	6.061,30
	31/3/2003
	7.232,52
	31/10/2007
	15.118,50
	31/5/2012
	13.542,84

	30/9/1998
	6.061,32
	30/4/2003
	12.001,32
	30/11/2007
	13.745,20
	30/6/2012
	13.542,84

	31/10/1998
	6.061,32
	31/5/2003
	7.232,52
	31/12/2007
	23.797,68
	31/7/2012
	13.542,84

	30/11/1998
	6.061,32
	30/6/2003
	7.232,52
	31/1/2008
	11.063,74
	31/8/2012
	13.542,84

	31/12/1998
	10.133,00
	31/7/2003
	7.199,74
	29/2/2008
	11.063,74
	30/9/2012
	13.542,84

	31/1/1999
	7.337,32
	31/8/2003
	7.188,18
	31/3/2008
	11.075,28
	31/10/2012
	13.542,84

	28/2/1999
	6.699,32
	30/9/2003
	15.293,28
	30/4/2008
	11.075,28
	30/11/2012
	13.542,84

	31/3/1999
	6.061,32
	31/10/2003
	11.785,00
	31/5/2008
	11.075,28
	31/12/2012
	27.061,18

	30/4/1999
	6.061,32
	30/11/2003
	13.577,60
	30/6/2008
	11.075,28
	31/1/2013
	12.839,92

	31/5/1999
	6.061,32
	31/12/2003
	20.046,32
	31/7/2008
	11.075,28
	28/2/2013
	12.839,92

	30/6/1999
	6.380,32
	31/1/2004
	7.925,22
	31/8/2008
	11.075,28
	31/3/2013
	12.839,92

	31/7/1999
	6.061,32
	29/2/2004
	7.925,22
	30/9/2008
	11.075,28
	30/4/2013
	14.874,55

	31/8/1999
	6.061,32
	31/3/2004
	7.925,22
	31/10/2008
	11.075,28
	31/5/2013
	13.350,41

	30/9/1999
	6.061,32
	30/4/2004
	7.925,22
	30/11/2008
	11.075,28
	30/6/2013
	13.350,41

	31/10/1999
	6.061,32
	31/5/2004
	7.727,74
	31/12/2008
	22.150,56
	31/7/2013
	13.350,41

	30/11/1999
	6.061,32
	30/6/2004
	7.494,60
	31/1/2009
	15.105,66
	31/8/2013
	13.350,41

	31/12/1999
	14.036,64
	31/7/2004
	7.494,60
	28/2/2009
	11.317,88
	30/9/2013
	13.350,41

	31/1/2000
	6.699,32
	31/8/2004
	8.914,60
	31/3/2009
	11.317,88
		
	29/2/2000
	11.885,06
	30/9/2004
	10.350,22
	30/4/2009
	11.317,88
		
	31/3/2000
	6.094,02
	31/10/2004
	9.440,32
	31/5/2009
	11.317,88
		
9.3. aplicar a Artemis de Medeiros Moreira a multa prevista no artigo 57 da Lei 8.443/1992, no valor de R$ 1.700.000,00 (um milhão e setecentos mil reais) , fixando-lhe o prazo de 15 (quinze) dias, a contar da notificação, para que comprove, perante o Tribunal (art. 214, inciso III, alínea 'a', do Regimento Interno) , o recolhimento da dívida ao Tesouro Nacional, atualizada monetariamente desde a data do presente acórdão até a do efetivo recolhimento, se for paga após o vencimento, na forma da legislação em vigor;
9.4. autorizar a cobrança judicial da dívida, caso não atendidas as notificações, nos termos do art. 28, II, da Lei 8.443/1992, c/c o art. 219, inciso II, do Regimento Interno do TCU;
9.5. encaminhar cópia desta deliberação ao Procurador-Chefe da Procuradoria da República no Distrito Federal, nos termos do art. 16, § 3º, da Lei 8.443/1992 c/c o art. 209, § 7º, do Regimento Interno do TCU, para adoção das medidas que entender cabíveis.'
Admitido o processamento do recurso, porquanto preenchidos os requisitos previstos no art. 33 da Lei 8.443/1992, conferi efeito suspensivo aos itens 9.2, 9. 3 e 9.4 do acórdão recorrido em relação à recorrente (peça 74) . 
Instruído o presente feito, faço reproduzir, com os ajustes que julgo pertinentes, o exame técnico e o encaminhamento oferecidos pela Secretaria de Recursos deste Tribunal (peça 77) , que contou com a anuência do corpo diretivo da unidade (peças 78 e 79) e do Ministério Público junto ao TCU (peça 80) :
"HISTÓRICO
2. Trata-se de tomada de contas especial instaurada pelo Tribunal de Contas da União (TCU) em desfavor da ora recorrente, em razão do recebimento indevido de pensões civis pelo período de setembro de 1995 a setembro de 2013, na condição de genitora e responsável por Matheus de Medeiros Nunes e Marcelo de Medeiros Nunes.
2.1. A responsável requereu pensão civil a seus filhos, à época dos fatos com 1 (um) e 3 (três) anos de idade, alegando dependência econômica da ex-servidora do TCU, Neith de Sousa Medeiros, falecida em 20/6/1995. Juntou escritura declaratória de dependência econômica firmada pela instituidora do benefício (tia-avó dos beneficiários) e cópia de declaração de imposto de renda.
2.2. O ato foi julgado legal na Sessão de 2/12/1999, Ata 41/99, Relação 65/99, de relatoria do Ministro Humberto Souto. No entanto, em 2011, a Secretaria de Fiscalização de Pessoal (Sefip) autuou representação (TC Processo 032.172/2011-7) que apurou e comprovou ausência de dependência econômica dos pensionistas em relação à instituidora do benefício. Foi constatado que a genitora dos menores era beneficiária de outra pensão desde 7/1/1988, na condição de filha maior solteira, instituída por João Gonçalves Moreira, seu pai e ex-auditor fiscal da Receita Federal (peça 16) .
2.3. Por meio do Acórdão 2625/2013-TCU-Plenário, de relatoria do Ministro Valmir Campelo, o Tribunal passou a considerar ilegal o ato de pensão instituído pela ex-servidora desta Corte, por ausência de dependência econômica. 
2.4. O Tribunal não reconheceu boa-fé da genitora e representante legal dos pensionistas, uma vez que requereu benefício sem cumprir os requisitos estabelecidos à época no artigo 217, II, d, da Lei 8.112/1990, que fundamentava o ato de pensão. Em especial, seus filhos não atendiam a condição de serem dependentes econômicos da instituidora do benefício. Assim, foi determinada a instauração de tomada de contas especial para proceder a devolução dos valores indevidamente recebidos.
2.5. Foi afastada a responsabilização dos beneficiários menores, considerando que possuíam 1 (um) e 3 (três) anos de idade à época da concessão da pensão, sendo absolutamente incapazes de praticar atos da vida civil, nos termos do artigo 3º e 5º do Código Civil.
2.6. A genitora e responsável pelos pensionistas foi citada para apresentação de defesa. Por meio do Acórdão 7580/2019-TCU-Primeira Câmara, suas justificativas foram rejeitadas, com consequente julgamento pela irregularidade das contas, imputação de débito e aplicação de multa.
2.7. Irresignada, a responsável interpõe recurso de reconsideração.
ADMISSIBILIDADE
3. O exame preliminar de admissibilidade às peças 71-72 - acolhido pelo Relator ad quem em despacho à peça 74 - concluiu por conhecer do recurso, com suspensão dos efeitos dos itens 9.2 a 9.4 do acórdão recorrido.
MÉRITO
4. Constitui objeto do recurso examinar se:
i) a responsável agiu de boa fé e no exercício regular de direito, não tendo contribuído para concessão irregular da pensão; e
ii) o valor da multa restou devidamente justificado e obedeceu aos princípios da razoabilidade e proporcionalidade.
5. Da conduta da responsável
5.1. A recorrente sustenta que há um único documento nos autos que permitiria aferir sua má-fé, que seria a petição em que requer a concessão da pensão civil. Desse modo, discorda do acórdão recorrido, que menciona a existência de elementos, no plural, para caracterizar a sua responsabilização.
5.2. E defende que assinou o requerimento na qualidade de tutora dos menores e por uma obrigação imposta por lei. Nesse sentido, transcreve artigo 1.747 do Código Civil, que estabelece como competência do tutor o recebimento de rendas e pensões do menor. Assim, conclui que o elemento que comprovaria má-fé seria na verdade uma imposição legal.
5.3. Afirma que atuou no exercício regular de um direito reconhecido, conforme artigo 188 do Código Civil. A eventual existência de dependência econômica, em seu entendimento, seria de responsabilidade de quem a declarou, no caso concreto, a instituidora falecida.
5.4. Alega que não declarou ser beneficiária de pensão instituída por seu pai porque ' (...) quando do requerimento da pensão aos filhos, por força legal e na qualidade de tutora, não lhe foi questionada o recebimento de pensão, ou a dependência econômica dos menores junto a recorrente' (peça 70, p. 6) .
5.5. Argumenta que sua omissão somente poderia ser considerada dolosa se houvesse questionamentos do órgão no momento da concessão do benefício. E pondera que dependência econômica é regra subjetiva que varia de pessoa a pessoa.
5.6. Colaciona julgado do Tribunal de Justiça da Bahia, para afirmar que a boa-fé deve ser presumida e o dolo deve ser comprovado, e julgado do Tribunal de Justiça do Tocantins para defender que atuou conforme se espera de um 'homem médio'.
5.7. A responsável entende que a assinatura de requerimento da pensão não seria ato material ensejador do benefício. Em sua interpretação, o que enseja a pensão é o preenchimento dos requisitos necessários para a concessão. O requerimento seria mero instrumento, e a dependência econômica a causa das pensões.
5.8. Assim, assevera que o requerimento apenas formalizou a pretensão ao direito material. A escritura declaratória de dependência econômica, firmada pela instituidora do benefício, seria a base para que as pensões fossem concedidas. 
5.9. Assinala que 'se o órgão entende que não havia presunção econômica, deveria buscar punir aqueles que materializaram o que não é aos seus olhos verdade' (peça 70, p. 9) . Nesse aspecto, aponta que a instituidora falecida assumiu em sua declaração, firmada em cartório, que era responsável civil e criminal pelo que declarou.
5.10. Por fim, arremata (peça 70, p. 10) :
Seja pela aplicação da teoria da causalidade adequada, em que se busca das causas aquela que de fato gerou o dano (944/945) , seja do dano direto imediato, onde o evento danoso e¿ efeito necessário de determinada causa, não e¿ o requerimento a causa principal das pensões, e sim a dependência econômica.
Análise
5.11. Não há como acolher os argumentos apresentados.
5.12. A responsável busca convencer que sua conduta observou os termos da lei. Aduz que o único ato que praticou foi a assinatura de requerimento da pensão, que considera não ter relevância para consumação da irregularidade. Defende que a responsabilidade pela concessão irregular seria da instituidora falecida do benefício, que declarou a dependência econômica dos beneficiários da pensão.
5.13. De plano, não há como reconhecer que o ato praticado pela responsável tenha se dado em conformidade com o ordenamento jurídico. O artigo 1.747 do Código Civil, mencionado pela recorrente, estabelece como competência do tutor o recebimento de rendas e pensões do menor. O dispositivo trata, no entanto, de recebimento de benefício previdenciário regular e que seja efetivamente devido aos menores.
5.14. O pedido para concessão da pensão firmado pela responsável foi fundamentado no artigo 217, II, d, da Lei 8.112/1990, que à época estabelecia a dependência econômica como condição para recebimento do benefício.
5.15. E como bem assinalado no voto condutor da decisão recorrida (peça 64) :
' (...) o requerimento feito por Neith de Sousa Medeiros ao TCU, de inclusão de Marcelo e Matheus como seus dependentes econômicos, constituiu-se como condição necessária, porém não suficiente a¿ ocorrência do dano. A conduta de Artemis de Medeiros Moreira, como peticionária das pensões, foi a causa predominante que deflagrou o dano.
No presente caso, a causa direta e imediata do dano foi a solicitação, por parte de Artemis, de concessão de pensão civil em nome de Marcelo e Matheus na qualidade de sua tutora natural, mesmo já¿ percebendo pensão de seu falecido pai, ex-servidor do Ministério da Fazenda. Não fosse a solicitação feita por Artemis de Medeiros Moreira, o dano não teria ocorrido, pois, por si só¿, o requerimento feito por Neith não teria o condão de instituir a pensão em favor de Marcelo e Matheus.'
5.16. Não se observa reparos no fundamento da decisão recorrida. O pedido indevido de pensão civil, para quem não atendia a requisito previsto em lei, foi causa fundamental para a concretização da irregularidade. Não haveria pensão civil se não houvesse pedido de concessão do benefício. O ato meramente declaratório da instituidora falecida não teria qualquer consequência se não fosse sucedido pelo requerimento de concessão.
5.17. E não é possível presumir boa-fé da responsável.
5.18. Com efeito, a recorrente assinou documento em que atestava haver dependência econômica de seus filhos com a instituidora da pensão. No entanto, ela própria era beneficiária de pensão instituída por seu pai, desde 7 de janeiro de 1988, muito antes de requerer nova pensão para seus filhos. Recebia rendimentos líquidos de R$ 11.970,97, considerando o mês de julho de 2012 (peça 16, p. 1) .
5.19. Conforme reiteradas decisões do TCU, pensão não é herança que se possa dispor. Nesse sentido os Acórdãos 4.941/2016 e 6.890/2016, ambos da 1ª Câmara e da relatoria, respectivamente, dos Ministros Bruno Dantas e Walton Alencar Rodrigues.
5.20. Sobre o tema, o Plenário, por meio do Acórdão 2.780/2016, consolidou o seguinte entendimento, expresso no voto proferido pelo Ministro Walton Alencar Rodrigues, acerca do quantum a ser considerado como renda para descaracterizar dependência econômica em relação ao instituidor do benefício:
'A jurisprudência do Tribunal de Contas da União (...) entende que pensão não é herança e, como ato sumamente oneroso, ela deve estrita atenção ao princípio constitucional da legalidade e, mesmo, ao da moralidade administrativa. Não é mecanismo de enriquecimento, mas de sobrevida digna da pensionista, cujo rol é estabelecido pelo direito objetivo.
 (...) 
A definição de subsistência condigna de beneficiária de pensão especial é termo totalmente abstrato que não pode ser fixado sem isonomia. (...) Condições excepcionais, portanto, não se podem estipulá-las, em cada caso concreto.
 (...) 
Sobrevivência condigna não se confunde com padrão de vida. A mera alegação, ainda que comprovada, de redução do 'padrão de vida' não justifica a manutenção do benefício previdenciário da Lei 3.373/58, quando perpetuado em violação à legislação. Constitucionalmente, o nível mínimo necessário para caracterizar a 'subsistência condigna' é a percepção do salário-mínimo.
Subsistência digna é uma coisa e 'dependência econômica' da pensão pública, para manutenção de padrão de vida, outra bem diversa.
 (...) 
Para além do salário-mínimo, qualquer outra interpretação da questão da suficiência da renda remanescente acrescida, capaz de garantir a subsistência condigna das pensionistas, (...) é critério tipicamente subjetivo e contra legem.'
5.21. No caso concreto, a responsável requereu benefício previdenciário sem que houvesse material dependência econômica dos menores beneficiários em relação à instituidora, conduta grave que causou dano ao Erário. O contexto fático não permite presumir boa fé na conduta da recorrente, cabendo sua responsabilização pela irregularidade.
6. Da Multa
6.1. A responsável questiona o valor da multa, que considera ilegal e nula.
6.2. Aponta que a sanção alcançou 100% do valor do débito atualizado, consideradas as parcelas do débito que não prescreveram. Entende que esse valor foi arbitrado sem que houvesse razoabilidade ou proporcionalidade, e sem aferir as peculiaridades do caso concreto ou sua capacidade econômica.
6.3. Argumenta que a decisão não atendeu aos artigos 20 e 22 da Lei de Introdução às Normas do Direito Brasileiro, pois não houve demonstração da necessidade e adequação da medida imposta, não foi levada em conta a natureza e gravidade da infração, circunstâncias agravantes ou atenuantes e antecedentes da agente.
Análise
6.4. Não há como acolher os argumentos aduzidos.
6.5. A recorrente se mostra inconformada com o valor da multa aplicada. No entanto, em exame aos fundamentos da decisão recorrida, é de se notar que foi observado o disposto no artigo 57 da Lei 8.443/1992, normativo que regula a sanção em referência:
Art. 57. Quando o responsável for julgado em débito, poderá ainda o Tribunal aplicar-lhe multa de até cem por cento do valor atualizado do dano causado ao Erário.
6.6. Como informado pela própria recorrente, a multa foi aplicada dentro do limite de 100% do valor do débito atualizado, em observância ao disposto na norma.
6.7. E ao longo do voto condutor da decisão recorrida são apontados os elementos que ensejaram a aplicação da sanção em seu grau máximo, conforme se verifica dos seguintes trechos:
' (...) Os elementos que constam nos autos comprovam ter sido Artemis de Medeiros Moreira a peticionária da pensão civil instituída por Neith de Sousa Medeiros em favor dos netos, Marcelo de Medeiros Nunes e Matheus de Medeiros Nunes (peças 33, p. 1; 37, p. 1, 5, 9-10; e 49, p. 1) .
 (...) 
No presente caso, a causa direta e imediata do dano foi a solicitação, por parte de Artemis, de concessão de pensão civil em nome de Marcelo e Matheus na qualidade de sua tutora natural, mesmo já¿ percebendo pensão de seu falecido pai, ex-servidor do Ministério da Fazenda. Não fosse a solicitação feita por Artemis de Medeiros Moreira, o dano não teria ocorrido, pois, por si só¿, o requerimento feito por Neith não teria o condão de instituir a pensão em favor de Marcelo e Matheus.'
A má¿-fé¿ da responsável restou evidenciada pela omissão de declarar sua condição de beneficiaria da pensão instituída por seu pai. Tendo Artemis de Medeiros Moreira subscrito o pedido de concessão de pensão civil instituída por Neith de Sousa Medeiros em favor de seus filhos com fundamento no art. 217, inc. II 'd' da Lei 8.112/1.990, que dispõe como requisito a dependência econômica em relação ao servidor, não ha¿ como alegar que agiu de boa-fé¿. Esta se presume apenas até¿ que não seja descaracterizada, como, de fato, o foi.
 (...) No caso em análise, não houve erro escusável de interpretação de lei por parte da Administração Pública, mas omissão de informação relevante por parte de Artemis de Medeiros Moreira, o que, como visto, configura má¿-fé¿.
 (...) 
Para fins de delimitação do valor da multa, em que pese o primeiro pagamento da pensão indevida ter ocorrido em 30/9/1995, devem ser computadas apenas os valores recebidos irregularmente até¿ dez anos antes da citação, que ocorreu em 28/11/2017 (ou seja, devem ser considerados apenas os valores recebidos a partir de a partir de 28/11/2007) , tendo em vista a prescrição da punição punitiva do TCU, nos termos do Acórdão 1441/2016-TCU-Plenário, para os pagamentos anteriores a tal prazo.
O valor atualizado dos débitos para os quais não ocorreu tal prescrição e¿ de R$ 1.719.238,77.'
6.8. A decisão, portanto, não foi omissa quanto aos motivos para quantificação da multa. Discorreu acerca dos fundamentos fáticos e jurídicos do caso concreto e conclui que a conduta da responsável foi grave suficiente para resultar na sanção em seu grau máximo, expressamente tratando das quantias utilizadas como parâmetro para valoração da multa.
6.9. Não se vislumbra, portanto, ausência de fundamentação na multa aplicada, que obedeceu ao disposto no artigo 57 da Lei 8.443/1992.
CONCLUSÃO
7. Da análise, não foi possível presumir boa fé na conduta da responsável, que requereu indevidamente pensão civil a seus filhos, não havendo que se falar em ato praticado no exercício regular de direito. O valor da multa restou devidamente justificado e obedeceu aos limites estabelecidos em norma (artigo 57 da Lei 8.443/1992) .
7.1. Com estas considerações, entende-se que deve ser mantida a decisão recorrida em seus exatos termos.
PROPOSTA DE ENCAMINHAMENTO
8. Ante o exposto, submete-se o presente exame à consideração superior, propondo-se, com fundamento nos artigos 32, inciso I, e 33 da Lei 8.443/1992:
a)  conhecer do recurso e, no mérito, negar-lhe provimento;
b) dar ciência da decisão à recorrente e aos demais interessados."
É o relatório.

Carlos Magno de Souza Cunha (126228/OAB-RJ), Matheus Veloso de Pinho Rodrigues (200650/OAB-RJ) e outros, representando Artemis de Medeiros Moreira.

Procurador Sergio Ricardo Costa Caribé.

TOMADA DE CONTAS ESPECIAL. RECEBIMENTO INDEVIDO DE PENSÕES. AUSÊNCIA DE DEPENDÊNCIA ECONÔMICA. CONTAS IRREGULARES. DÉBITO. MULTA. RECURSO DE RECONSIDERAÇÃO. CONHECIMENTO. ARGUMENTOS INSUFICIENTES PARA REFORMA DO JULGADO. NEGATIVA DE PROVIMENTO.

TOMADA DE CONTAS ESPECIAL (TCE)

Secretaria de Recursos (Serur); Secretaria de Controle Externo da Administração do Estado (SecexAdmin).

Em julgamento, recurso de reconsideração interposto por Artemis de Medeiros Moreira contra o Acórdão 7580/2019-TCU-Primeira Câmara, por meio do qual este Tribunal julgou irregulares as contas da recorrente, condenando-a em débito e aplicando-lhe multa. 
A tomada de contas especial (TCE) que deu origem a estes autos foi instaurada pelo Tribunal de Contas da União em desfavor da recorrente, em razão do recebimento indevido de pensão civil pelo período de setembro de 1995 a setembro de 2013, na condição de genitora e responsável por Matheus de Medeiros Nunes e Marcelo de Medeiros Nunes.
A recorrente havia requerido pensão civil a seus filhos alegando dependência econômica da ex-servidora do TCU, Neith de Sousa Medeiros, falecida em 20/6/1995. Juntou escritura declaratória de dependência econômica firmada pela instituidora do benefício (tia-avó dos beneficiários) e cópia de declaração de imposto de renda.
Após o julgamento pela legalidade do ato, ocorrido na sessão de 2/12/1999, a Secretaria de Fiscalização de Pessoal (Sefip) autuou representação (TC Processo 032.172/2011-7) para apurar a ausência de dependência econômica dos pensionistas em relação à instituidora do benefício. Nesses autos, constatou-se que a genitora dos menores era beneficiária de outra pensão desde 7/1/1988, na condição de filha maior solteira, instituída por João Gonçalves Moreira, seu pai e ex-auditor fiscal da Receita Federal.
Assim, por meio do Acórdão 2625/2013-TCU-Plenário, o Tribunal passou a considerar ilegal o ato de pensão instituído pela ex-servidora desta Corte. Naquela ocasião, o Tribunal não reconheceu a boa-fé da recorrente, uma vez que havia requerido o benefício sem cumprir os requisitos estabelecidos no art. 217, inciso II, alínea "d", da Lei 8.112/1990, que fundamentava o ato de pensão. Em especial, seus filhos não atendiam a condição de serem dependentes econômicos da instituidora do benefício. 
Diante disso, foi determinada a instauração da presente TCE para proceder a devolução dos valores indevidamente recebidos.
Nesta oportunidade, a recorrente buscou impugnar a decisão desta Corte alegando, em síntese, que:
2.1. Agiu de boa fé e no exercício regular de direito, não tendo contribuído para concessão irregular da pensão; e
2.2. O valor da multa não foi devidamente justificado e violou os princípios da razoabilidade e da proporcionalidade.
Após examinar as razões recursais, a Secretaria de Recursos (Serur) concluiu que não foram trazidos elementos suficientes para alterar a deliberação recorrida, razão pela qual, com a concordância do Ministério Público junto ao TCU, propôs o não provimento do apelo recursal.
Feita essa breve contextualização, passo a decidir.
II
Preliminarmente, ratifico o despacho exarado no sentido de que o presente recurso deve ser conhecido, por preencher os requisitos de admissibilidade previstos nos arts. 32, inciso I, e 33 da Lei 8.443/1992.
Quanto ao mérito, concordo com a análise empreendida pela secretaria especializada, transcrita no relatório precedente, a qual enfrentou e afastou com propriedade cada um dos argumentos apresentados pela recorrente, razão pela qual incorporo seus fundamentos às minhas razões de decidir.
Com relação à conduta praticada pela recorrente, corroboro o posicionamento da Serur no sentido de que o pedido indevido da pensão civil, ato por ela praticado mesmo diante da ausência do requisito legal para o recebimento do benefício, foi causa fundamental para a ocorrência da irregularidade.
Afasto também os argumentos recursais relativos à boa-fé e à necessidade de comprovação do dolo. Quanto ao tema, esclareço que se adota nesta Corte de Contas a acepção objetiva da boa-fé, e não a subjetiva (Acórdão 8780/2017-TCU-Primeira Câmara, de minha relatoria) .
Em síntese, a boa-fé subjetiva consiste no fato de alguém acreditar que está agindo licitamente, ou seja, na crença de que o comportamento adotado está em conformidade com o Direito. Já a boa-fé objetiva consiste no princípio segundo o qual os comportamentos humanos devem estar em conformidade com o padrão ético de conduta, conceito relacionado às noções de correção, lealdade e honestidade que as pessoas devam empregar nas relações sociais. Trata-se, portanto, do exame do procedimento correto, não se questionando os motivos ou a intenção do agente, tal como na boa-fé subjetiva.
Assim, age sem boa-fé na acepção objetiva quem se distancia de um padrão de lealdade e confiança socialmente esperados, contrariando expectativas legítimas que decorrem dos referidos padrões. 
No caso, a recorrente declarou dependência econômica de seus filhos com a instituidora da pensão, mesmo sendo beneficiária de pensão instituída por seu pai, com rendimentos superiores a 15 salários-mínimos, conforme relatado no voto condutor do Acórdão 2625/2013-TCU-Plenário. 
Quem assim age, não atua segundo os cânones de lealdade socialmente estabelecidos. Ao contrário, deixa de adotar a conduta imposta diretamente pela norma.
Ademais, como bem pontuado pela Serur, a jurisprudência deste Tribunal é uníssona no sentido de afirmar que o benefício decorrente de pensão por morte não se confunde com herança, não sendo adequado considerar como dependência econômica eventual manutenção de padrão de vida dos beneficiários (Acórdão 2780/2016-TCU-Plenário, rel. Walton Alencar Rodrigues) . 
Por fim, com relação à multa que foi imputada à recorrente, não vislumbro os alegados vícios referentes à fundamentação e à dosimetria da sanção.
Quanto à dosimetria, ao julgar irregulares as contas do recorrente, o TCU, por meio do Acórdão 7580/2019-TCU-Primeira Câmara, imputou-lhe a multa prevista no art. 57 da Lei 8.443/1992, no valor de R$ 1.700.000,00, considerando, para tanto, o valor atualizado dos débitos para os quais não ocorreu a prescrição da pretensão sancionatória, no montante de R$ 1.719.238,77 (peça 64, p. 4) .
Nos termos do art. 267 do Regimento Interno do TCU, esta Corte está autorizada a aplicar multa de até cem por cento do valor atualizado do dano causado ao erário. Dessa forma, observa-se que cabe ao julgador a decisão acerca do percentual a ser aplicado desde que mantidas a coerência e a proporcionalidade em relação às irregularidades cometidas pelo responsável.
Quanto à fundamentação, a conduta foi considerada grave diante da omissão, por parte da recorrente, de informação relevante. Nesse sentido, segundo bem ressaltou o relator a quo, Ministro Walton Alencar Rodrigues, "[a] má-fé da responsável restou evidenciada pela omissão de declarar a sua condição e beneficiária da pensão instituída por seu pai" (peça 64, p. 3) .
Concordo, portanto, com a conclusão da Serur no sentido de que decisão recorrida não foi omissa quanto aos motivos para quantificação da multa. Ao contrário do alegado pela recorrente, o voto condutor do acórdão recorrido apresentou os fundamentos fáticos e jurídicos do caso e concluiu que a conduta da responsável foi grave suficiente para resultar na sanção em seu grau máximo.
Não verifico, portanto, a existência de erro de procedimento ou de julgamento capazes de ensejar a anulação ou a reforma do juízo anteriormente formulado, como pretende a recorrente. Feitas essas considerações, entendo que deve ser negado provimento ao presente recurso, mantendo-se inalterada a deliberação ora impugnada.
	Ante o exposto, voto por que o Tribunal adote o Acórdão que ora submeto à deliberação deste Colegiado.
TCU, Sala das Sessões, em 9 de agosto de 2022.
Ministro BRUNO DANTAS 
Relator